【裁判字號】    96,上,89
【裁判日期】    980310
【裁判案由】    分配表異議之訴
【裁判全文】
臺灣高等法院臺南分院民事判決            96年度上字第89號
上  訴  人  甲○○
訴訟代理人  林松虎    律師
上  一  人
複  代理人  王志中    律師
訴訟代理人  劉意    律師
上  一  人
複  代理人  林恒毅    律師
被  上訴人  乙○○○
訴訟代理人  林德昇    律師
            謝耿銘    律師
上列當事人間分配表異議之訴事件，上訴人對於中華民國96年4
月16日台灣雲林地方法院94年度訴字第354號第一審判決提起上
訴，本院於98年2月24日言詞辯論終結，茲判決如下：
    主  文
上訴駁回。
第二審訴訟費用由上訴人負擔。
    事  實
甲、上訴人方面：
一、聲明：(一)原判決廢棄。(二)被上訴人第一審之訴駁回。(三)第
    一、二審訴訟費用由被上訴人負擔。
二、陳述：除與原判決記載相同者，茲引用之外，補稱：
  (一)被上訴人為嘉南家商之董事長，多年來被上訴人皆以嘉南
    家商需要為由，陸續以換票之方式向上訴人借款。上訴人前
    依被上訴人指示，於下列時間領款及存入至其子黃紹欽（原
    名丙○○）之帳戶：民國（下同）88年5月21日：新台幣
    （下同）200萬元、88年6月28日：100萬元、88年8月10
    日：200萬元、88年10月16日：100萬元、88年11月23日
    ：500萬元，合計共1100萬元。被上訴人共向上訴人及上訴
    人親友借款金額，難以統計，但上訴人及女兒程茹鈺（原名
    程淑莉）等親友持有嘉南家商簽發、被上訴人背書而遭退票
    之金額高達7648萬6420元，嘉南家商及被上訴人曾於89年4
    月30日簽發4641萬930元、到期日為89年9月7日之本票（下
    稱系爭本票），交付上訴人及女兒程茹鈺共同持有。
  (二)由上說明，足證上訴人於系爭抵押權設定前（89年9月1日）
    確曾交付款項，亦持有由被上訴人簽發或背書之本票及支票
    。又依系爭抵押權設定契約書之其他約定履行事項第10條、
    第11條約定，本件抵押權擔保範圍包括票據債務，原審未予
    斟酌，逕謂上訴人之債權非系爭抵押權所擔保之債權云云，
    其認事用法，尚有違誤。
  (三)訴外人程茹鈺於89年11月3日與被上訴人乙○○○等人簽定
    之協議書，不得拘束上訴人甲○○。
  1.按程茹鈺與被上訴人乙○○○等人曾於89年11月7日簽定之
    協議書，惟遍查該協議書全文，並無上訴人甲○○之參與或
    同意，意即，上訴人甲○○根本非該協議書之當事人。則依
    債之相對性原理，該協議書僅對訴外人程茹鈺及被上訴人乙
    ○○○等人發生效力，而不得拘束上訴人甲○○。
  2.又依證人程茹鈺於原審所述，可知程茹鈺係主觀上自以為有
    權代理上訴人及其他債權人而與被上訴人等人簽定協議書，
    然客觀上，上訴人並未於事前授權或嗣後承認程茹鈺之代理
    行為。上訴人知悉後之單純沉默，並不生承認無權代理之效
    果，故程茹鈺與被上訴人等人簽定協議書，對於上訴人甲○
    ○不生效力。
  (四)兩造設定系爭抵押權時，上訴人持有由被上訴人與嘉南家商
    共同簽發之系爭本票，而被上訴人就上開本票之真正亦不爭
    執。又系爭本票係被上訴人與嘉南家商共同簽發交予程茹鈺
    、再由程茹鈺轉交予上訴人做為清償借款用，然到期經提示
    未獲付款等情，亦經程茹鈺於鈞院證述在卷。足證兩造設定
    系爭抵押權時，確有超過1000萬元之債權存在。原判決竟以
    系爭抵押權所擔保之債權為1000萬元，與上開本票之金額不
    符，遽認兩造間無債權債務關係存在，其論斷顯屬違誤。
  (五)依民法第320條規定，若新債務不履行時，其舊債務仍不消
    滅。因此系爭抵押權所擔保之債權，因上訴人所持有用以清
    償舊債務之上開支票經提示未獲付款，因此原有之舊債務仍
    未消滅，則該債權當然存在，上訴人依法實行抵押權聲明參
    與分配，於法並無不合。
  (六)又上述89年11月3日之協議書關於塗銷系爭抵押權之約定，
    係以大成商工所交付之支票均獲兌現，且房屋均已依約辦理
    所有權移轉登記並點交為前提。然依該協議書所交付之支票
    ，於第1張90年2月25日到期經提示即未獲付款。即前述3間
    房屋移轉登記（91年9月30日）前就退票，顯見被上訴人並
    未履行該協議書所負之全部義務。則程茹鈺依法自得拒絕塗
    銷抵押權登記。縱認依該協議書之約定，於上述3間房屋移
    轉登記並點交予程茹鈺時，程茹鈺應將系爭抵押權設定登記
    塗銷，此乃屬程茹鈺履行塗銷抵押權設定登記之條件成就而
    已，而非謂系爭抵押權所擔保之債權已因清償而消滅。
三、證據：援用第一審所提證據，並提出代收票據憑摺、存取款
    憑條、本票等影本各乙份為證。
乙、被上訴人方面：
一、聲明：(一)上訴駁回。(二)第二審訴訟費用由上訴人負擔。
二、陳述：除與原判決記載相同者，茲引用之外，補稱：
  (一)被上訴人並無積欠上訴人4641萬930元債務或其他債務；縱
    有積欠上開債務，亦已清償。系爭面額4641萬930元之本票
    ，實際上是被上訴人與訴外人程茹鈺之間的債權債務，並非
    存在本件兩造之間。上開本票乃交付給訴外人程茹鈺，而非
    上訴人。本件兩造並無債權債務關係，債權債務關係均係向
    訴外人程茹鈺借貸而來，被上訴人亦不清楚程茹鈺之金錢來
    源。況被上訴人已經清償該筆債務，此由該紙本票已經訴外
    人程茹鈺交還被上訴人與黃紹欽即明。
  (二)上開本票係嘉義縣私立嘉南家事商業職業學校（黃紹欽代理
    ）與被上訴人共同發票，係為清償向訴外人程茹鈺之借款，
    而非向上訴人之借款，自然不會設定抵押權予上訴人，抵押
    權設定只是程茹鈺與上訴人之間如何讓與抵押債權之問題，
    並非被上訴人之意思。
  (三)上訴人亦未舉證證明對被上訴人有1000萬元之債權，蓋系爭
    抵押權設定之金額為一般抵押；且縱有系爭1000萬元抵押權
    設定，亦不能逕認定兩造即有該筆借貸關係，上訴人不能徒
    以上開本票，主張系爭抵押權在擔保其中之1000萬元。
  (四)上訴人於本件之抵押債權為不存在，程茹鈺簽署之協議書對
    上訴人發生效力。
  1.系爭抵押權設定契約書上雖為1000萬元之約定，但實際上，
    此乃擔保程茹鈺之債權，而程茹鈺以上訴人為名義人設定而
    已，若上訴人欲主張此一抵押債權為其本人所有，則應由上
    訴人舉證證明其抵押債權存在。又上開本票已因協議由黃紹
    欽取回，上訴人未持有此張本票，故此張本票債權不存在。
  2.程茹鈺在協議書當中，有關權利義務之得喪均以程茹鈺為當
    事人，縱使事後之履行受益人亦以程茹鈺之名義（土地、建
    物之登記名義人）為之，可證實際上上揭本票之債權人為程
    茹鈺。依程茹鈺所發之存證信函（起訴狀證物三），程茹鈺
    亦以抵押債權人之身分自居，益證債權非上訴人所有。
  3.依程茹鈺於原審之證詞，其係代表全部債權人（包括甲○○
    ）去談，則協議之效力自應及於甲○○，且甲○○對於協議
    書之簽立亦未表示意見，可見亦屬默示之同意授權，故亦應
    塗銷。
  (五)縱認抵押債權存在，亦因代物清償而應塗銷。
  1.上開本票已由程茹鈺與黃紹欽、黃曙東及被上訴人協議時，
    作為協議內容之一部分，而由被上訴人以代物清償之方式為
    清償。
  2.上訴人前提出證物，主張上訴人曾將1100萬元存入黃紹欽之
    帳戶。然查，上訴人為一介老農，其那來短短4個月（即88
    年5月21日至88年11月23日）有1100萬元可以借給黃紹欽，
    況以上訴人提出之取款條尚不足以證明確有匯入之行為。
  3.本件抵押設定之金額為一般抵押，金額1000萬元，若上訴人
    以上主張為真，則應設定1100萬元而非1000萬元。
三、證據：援用第一審所提證據。
丙、本院依職權調閱台灣雲林地方法院93年度執字第5988號強制
    執行卷宗全部（共3宗）、台灣雲林地方法院檢察署96年度
    偵字第2698號甲○○等偽造文書等案件全卷宗（共14宗），
    並傳訊證人黃紹欽、程茹鈺等人到庭。
    理  由
一、被上訴人起訴主張：上訴人甲○○為訴外人程茹鈺（即程淑
    莉）之父，被上訴人於89年間，為私立嘉南家事商業職業學
    校（下稱嘉南家商，現改名為嘉南中學）向程茹鈺借款之擔
    保，同意以坐落雲林縣斗六市○○段132、133、133-1地號
    ，及後庄段505地號土地（下稱系爭土地）供程茹鈺設定抵
    押權，而程茹鈺則以其父甲○○名義為抵押權人，實則，被
    上訴人與上訴人間並無金錢借用關係。程茹鈺與被上訴人、
    訴外人黃曙東、丙○○嗣於89年11月3日簽立協議書，依協
    議書第1條及第3條約定，由被上訴人提出雲林縣虎尾鎮○○
    ○段合建開發案新建中之房屋B12、B13、S2三戶過戶給程茹
    鈺作為代物清償，債務金額1600萬元，而程茹鈺應於房屋移
    轉登記，並點交後10日內，將系爭4筆土地上之抵押權塗銷
    。而因黃曙東並未於協議書上簽名，程茹鈺與黃曙東於89年
    11月7日簽訂第2份協議書，協議書第3條約定「丙○○所有
    大成商工63股中之10股，係以其中5股，每股1200萬元，計
    6000萬元，於89年11月3日轉讓給程淑莉，作為清償丙○○
    及嘉南家商積欠程淑莉之債務」，第4條約定「程淑莉願將
    上開5股之股東權轉讓黃曙東，黃曙東同時開立同額之支票
    及利息交付程淑莉，作為買賣該5股之代價」，就協議書買
    賣大成商工股東權部分，程茹鈺即程淑莉以對嘉南家商及丙
    ○○債權總額7648萬6420元中之6000萬元，抵償向丙○○買
    受5股股東權之價金，該6000萬元應返還丙○○之票據債權
    憑證，則由黃曙東收回。而黃曙東為向程茹鈺買回該5股股
    東權益，乃以大成商工名義簽發19紙面額共計6630萬元之支
    票，與訴外人沈永村交換沈永村為發票人之19紙同額支票，
    用以交付程茹鈺充作買賣價金。嗣沈永村再將大成商工支票
    交由其友人湯文彬交付程茹鈺以換回自己之支票，程茹鈺乃
    取得大成商工19紙支票。嗣程茹鈺將其中8紙支票面額共計
    3323萬6000元之支票，以甲○○名義訴請給付票款。被上訴
    人已依協議書約定履行完畢，惟程茹鈺迄今仍拒不塗銷系爭
    4筆土地之抵押權，而程茹鈺曾於92年6月10日以存證信函承
    認代物清償抵銷債務之事實，表示上訴人尚有法定利息54萬
    3170元未給付，故不塗銷抵押權。上訴人甲○○之抵押債權
    ，實為程茹鈺之債權，程茹鈺既與被上訴人協議代物清償，
    則抵押債權業已消滅，上訴人於執行程序主張以抵押債權參
    與分配，係不合法，為此提起本訴等語（原審為上訴人敗訴
    之判決）。
二、上訴人則以：被上訴人為嘉南家商之董事長，多年來被上訴
    人皆以嘉南家商需要為由，陸續以換票之方式向上訴人借款
    。上訴人及女兒程茹鈺等親友持有嘉南家商簽發、被上訴人
    背書而遭退票之金額高達7648萬6420元，嘉南家商即被上訴
    人曾於89年4月30日簽發4641萬930元，到期日為89年9月7日
    之本票，交付上訴人及女兒程茹鈺共同持有，足證上訴人於
    系爭抵押權設定前（89年9月1日）確曾交付款項，亦曾持有
    由被上訴人簽發或背書之本票及支票。程茹鈺於89年11月3
    日與被上訴人等人簽定之協議書，不得拘束上訴人甲○○。
    兩造設定系爭抵押權時，確有超過1000萬元之債權存在。上
    訴人所持有用以清償舊債務之上開支票經提示未獲付款，因
    此原有之舊債務仍未消滅，則該債權當然存在，上訴人依法
    實行抵押權聲明參與分配，於法並無不合云云，資為抗辯。
三、被上訴人主張：被上訴人於89年9月1日以其所有坐落雲林縣
    斗六市○○段505地號、咬狗段132、133、133-1地號等土地
    ，設定金額1000萬元之一般抵押權與上訴人。被上訴人所有
    系爭4筆土地，經訴外人即債權人臺灣土地銀行股份有限公
    司（下稱土地銀行）聲請強制執行後，經原審法院93年度執
    字第5988號清償債務強制執行事件受理並定期拍賣，嗣經第
    三人以412萬9000元之價額拍定。原審法院於94年5月17日作
    成分配表，並定94年6月17日為分配期日，嗣因土地增值稅
    核定稅額變更，於94年6月13日作成新分配表，改定於94年6
    月28日為分配期日。被上訴人接獲分配期日通知後，於94年
    6月14日以上訴人並無債權為由，對於上開分配表聲明異議
    ，上訴人於同年6月17日對被上訴人之異議為反對陳述，被
    上訴人乃於94年7月7日提起本件分配表異議之訴各情，此經
    本院依職權調閱原審法院93年度執字第5988號強制執行卷宗
    查核無訛，且為兩造所不爭，被上訴人上開事實之主張，堪
    信真正。
四、按抵押權為不動產物權，非經登記不生效力，抵押權人僅能
    依設定登記之內容行使權利，是抵押債權人及抵押債務人為
    何人，並所擔保之債權為何種債權，均應以設定登記之內容
    為準（最高法院85年度台上字第3105號）。本件上訴人主張
    「系爭抵押權所擔保之抵押債權為系爭本票中之1000萬元」
    部分（原審卷第101頁、本院卷第58頁），伊係系爭抵押權
    所擔保之債權人，依法自得實行抵押權聲明參與分配，惟為
    被上訴人所否認，並辯稱「伊係向訴外人程茹鈺所借，並無
    向上訴人借款」。本件應審究之爭點，在於「上訴人對於被
    上訴人有無抵押之債權存在？」、「上訴人有無喪失系爭土
    地抵押之債權？」，爰分述如下：
  (一)上訴人對於被上訴人有無抵押債權存在？經查：
  1.系爭抵押權係於89年9月1日申請登記，於89年9月6日辦理登
    記完畢，約定權利存續期間自89年9月1日起至89年10月1日
    止，債務清償日期為89年10月1日，擔保金額為1000萬元。
    依該抵押權設定契約書之其他約定履行事項欄第11項前段之
    記載：「本件抵押權擔保範圍包括債務人欠負之貨款、票據
    債務及其他債務。」，此有雲林縣斗六地政事務所94年8月
    17日斗地一字第0940007660號函附上開抵押權設定資料乙份
    附於原審卷可稽（原審卷第86頁至第99頁）。
  2.證人沈晉泓（即沈昭澤）於上訴人等被訴偽造文書（原法院
    96年度易字第328號）刑事案件審理中證述：「（本件抵押
    權設定前填寫設定資料時，有何人在場？）我、林恒仰、程
    小姐（即程茹鈺）還有乙○○○及乙○○○的兒子，他沒有
    進入代書事務所的辦公室。」、「（甲○○當天有無在場？
    ）有」、「（當時乙○○○是否同意將抵押權設定給甲○○
    ？）林恒仰有跟他們說明要設定給何人，因為乙○○○有申
    請印鑑證明，所以他有同意，我有看到他在場，他也有同意
    。」、「（當時甲○○是否有拿相關的債權文件給林恒仰看
    ？）有。」、「（同意書人簽名乙○○○是否她自己簽名的
    ？）簽名當初他兒子有進去簽名，是他兒子代替簽名。」、
    「（當初抵押權人要設定為甲○○的名義，在場的被告三人
    （即甲○○、乙○○○、程茹鈺）有無就此事爭執？）因為
    當初是在林恒仰代書事務所辦理，設定抵押權的說明都是由
    林恒仰說明，兩方都同意之後才設定，應該沒有什麼爭執，
    就讓它設定。」、「（所以你是依照一般辦理代書的情形判
    斷，而不是親眼看到？）我有親眼看到，主要我有拿過來看
    一下。」、「（債權文件是什麼？）就是他的支票，支票面
    額差不多4000多萬（應係本票）。」、「（為何4000多萬元
    去設定新台幣1000萬元而已？）因為乙○○○的土地就價值
    這樣而已，所以就寫新台幣1000萬。」、「（是否乙○○○
    第三女兒委託林恒仰辦理，還是乙○○○委託辦理？）乙○
    ○○的第三女兒，因為她的第三女兒住在附近。」、「（當
    初他們在場的時候，提到關於債權債務的問題，有無聽到到
    底何人積欠何人錢，所以設定抵押？）我知道，是乙○○○
    欠甲○○的錢，所以設定抵押權。」、「（現場或是磋商的
    過程，何人曾經說過乙○○○積欠甲○○的錢？）程茹鈺。
    」、「（那時候程茹鈺、甲○○有無強迫或詐騙乙○○○說
    要他同意設定給甲○○？）沒有。」、「（簽名是否乙○○
    ○親自簽名的？）同意書不是他親自簽名的，應該是林恒仰
    的字跡。」、「（40頁申請書請看一下這是乙○○○簽名的
    ？）是的，47頁就不是了。」、「（當天有無將這些文件拿
    給乙○○○看？）有拿給他看，他有拿給他第三女兒（黃亞
    莪）看。」、「（89年的事情為何今天大部分的事情都清楚
    ？）這件我比較有深入，因為黃亞莪他住在林恒仰代書事務
    所的旁邊，早上我都去她女婿那邊泡茶，他有申請印尼看護
    ，我有娶他介紹的印尼看護，林恒仰我也很熟，他們我也很
    熟，所以這件我比較關心，我沒有袒護任何人。」（原法院
    96年度易字第328號刑事卷(一)第45頁至第53頁）。系爭抵押
    權設定承辦人即代書林恒仰行方不明，未能到庭說明，至於
    證人沈晉泓雖非承辦人，惟依證人沈晉泓上開所述，系爭抵
    押權之設定，係被上訴人之女黃亞莪委託證人沈晉泓介紹代
    書林恒仰辦埋，代書林恒仰亦因辦理系爭抵押權設定才認識
    上訴人甲○○與程茹鈺2人。證人沈晉泓既受被上訴人之女
    黃亞莪委託介紹代書，且與上訴人原不相識，足見證人沈晉
    泓與被上訴人間之情誼較深，衡情不可能偏袒上訴人甲○○
    、訴外人程茹鈺，而故為不利被上訴人之證述，且其證述內
    容，查與系爭抵押權設定之原因、經過均相吻合，證人沈晉
    泓之上開證詞應可採信。況上訴人前於89年間曾對被上訴人
    聲請核發支付命令，經原法院89年度促字第9329號支付命令
    命被上訴人清償150萬元並已確定在案（原審卷第102頁至第
    104頁），被上訴人並未聲明異議而告確定，被上訴人辯稱
    「伊與上訴人間無借貸關係」云云，不足採信。
  3.被上訴人於檢察官偵訊時雖稱：「是程茹鈺所逼，程茹鈺說
    要叫人打伊，伊於設定抵押權時不在場，伊與其兒子均未到
    場，是被程茹鈺所騙。」，惟其嗣後改稱「伊曾至林恒仰代
    書事務所辦理系爭抵押權設定，但是設定給程茹鈺，非設定
    給甲○○，其眼睛有問題未看清楚，林恒仰代書未提及以甲
    ○○為抵押權人，其不知抵押權人是甲○○」（偵查卷97
    檔000000-0號卷第55頁至第56頁、原法院96年度易字第328
    號刑事卷(一)第23頁至第24頁），其供述先後不一，復與證人
    沈晉泓所證不符，被上訴人辯稱「設定抵押時伊不在場」云
    云，洵不足採。
  4.證人程茹鈺（上訴人之女）於本院證述「被上訴人乙○○○
    及他兒子丙○○說學校建設需要經費，當時被上訴人是學校
    董事長，丙○○是校長，是他們來向我們借的，4641萬930
    元是欠我跟我爸爸的票款，他們將退票的票收回去後，全部
    再開這張本票出來，我的部分1650萬元，其餘是我爸爸的（
    上訴人）。」、「在開系爭本票之後，她（被上訴人）將土
    地給我們設定抵押，這筆土地價值不到1000萬元，因為她已
    經沒有其他土地可供設定抵押。」、「（4000多萬元的本票
    是何人交給妳的？）是被上訴人本人交給我的，我再交給我
    爸爸。因為她以前開給我及我爸爸的票都跳票，她把全部的
    票收回，再開一張本票給我及我爸爸，其中1000多萬元是我
    的，我爸爸的部分則是3000多萬元。」（本院卷(一)第225頁
    、第249頁）。另查89年11月27日由黃曙東簽收程茹鈺交付
    之支票明細表記載，其上載明：『茲收到程淑莉「等人」因
    債務轉移，擁有嘉南家商及丙○○先生所開立支票明細如下
    』（原審卷(一)第151頁），衡情被上訴人如僅向程茹鈺一人
    借貸，未向他人借款，僅向程茹鈺借貸，何需用「等人」之
    字眼，足認被上訴人之債權人應不止程茹鈺一人。此外，被
    上訴人於本院亦稱「（4641萬930元本票交給何人？）是丙
    ○○交給程茹鈺」，上訴人對此並不爭執，且稱「被上訴人
    乙○○○也是共同發票人，程淑莉再交給上訴人甲○○」（
    本院卷(二)第303頁），依上所述，顯見系爭被上訴人共同簽
    發之面額4641萬930元本票，係由被上訴人之子丙○○（嘉
    南家商校長）交付與上訴人之女程茹鈺，程茹鈺再交付與上
    訴人，參以證人沈晉泓所述「設定抵押時，被上訴人乙○○
    ○、丙○○、上訴人甲○○、程淑莉均在現場」，上訴人主
    張「設定系爭抵押權時，伊持有系爭本票，伊與上訴人間有
    抵押債權存在」乙節，堪信真實不虛，應認上訴人係系爭土
    地真正之抵押權人，被上訴人辯稱「伊與上訴人間無抵押債
    權存在」云云，尚非可取。
  (二)上訴人就系爭土地抵押權所擔保之債權是否已不存在？經查
    ：
  1.被上訴人與其子丙○○、黃曙東為處理積欠上訴人與訴外人
    程茹鈺間之債務，被上訴人、丙○○、黃曙東與程茹鈺四人
    於89年11月3日簽立協議書，協議書第1條載明「甲方（即丙
    ○○）為償還其與嘉南家商積欠乙方（即程茹鈺）之債務，
    計新台幣7648萬6420元（含系爭4641萬930元本票在內），
    願提供其擁有私立大成商工職業學校股權五股（每股1200萬
    元，計6000萬元）之權益及坐落雲林縣虎尾鎮○○○段合建
    開發案新建中之由被上訴人應分得新建戶中之B12、B13、S2
    三戶作價1600萬元（以1戶550萬元計算，之後被上訴人與程
    茹鈺於91年8月30日合意代物清償之標的物原約定之B12、B1
    3變更為S6、S7，S2變更為S3，原審卷第6頁至第8頁、第162
    頁）作為代物清償，如該3棟房屋未完工或未保存登記、或
    未移轉登記點交給乙方時，該協議書關於代物清償部份，失
    其效力。甲方仍應償還1600萬元」；另第3條約定「乙方應
    於本協議書第1條3棟房間轉移登記，並點交乙方後10日內，
    協同將乙○○○前所提供之坐落雲林縣斗六市○○段第505
    號、咬狗段第132號、第133號、第133之1號4筆土地，設定
    抵押權予以塗銷。」，嗣後雙方再於同年11月7日簽立第2份
    協議書，約定「由被上訴人轉讓5股大成商工股權予程茹鈺
    抵償6000萬元債務，而程茹鈺再將5股股權轉讓黃曙東，黃
    曙東則交付訴外人沈永村之19紙支票清償債務」，此有協議
    書附原審卷可證，為兩造所不爭，堪信真正（原審卷第145
    頁至第150頁）。
  2.嗣被上訴人於91年9月30日依約將坐落雲林縣虎鎮○○鎮○
    段0000-0000、0000-0000、0000-0000土地及地上建物雲林
    縣大成街93號、99號及101號建物過戶與程茹鈺（程淑莉）
    ，並於92年6月15日完成點交，此有土地及建物登記謄本各3
    紙在卷可稽，並為上訴人所不爭（原審卷第16頁至第21頁、
    第75頁反面）。
  3.上訴人雖辯稱「程茹鈺於89年11月3日與被上訴人等所簽立
    之協議書伊未簽名，對伊不生效力」云云。惟查，證人程茹
    鈺於原審刑事案件中證稱：「（為何由你出面簽立協議書？
    ）因為他們委任我去，就是甲○○、邱太福、林宣添都委任
    我去。」（原審96年度易字第328號卷(一)第63頁），其於原
    審亦證稱「（嘉南家商所簽發7000多萬元的票是否包括甲○
    ○及程淑莉的債權在內？）是，7000多萬元是包括我及甲○
    ○還有很多人的債權」、「借錢都是我去借，所以我就去談
    債務清償的問題，當時我是認為我代表我父親還有其他債權
    人去談。協議書簽訂以後，我有跟我父親說，他表示沒有意
    見」（原審卷第76頁）。此外，上訴人於偵查中亦稱：「（
    你是否了解協議書的內容？）清楚，我女兒回去有跟我說。
    」、「（協議書第1、3條有約定乙○○○過戶3戶房屋給程
    茹鈺時，點交後10日內塗銷抵押權？）程茹鈺簽協議書之前
    有問過我的意見，我說錢還清就可以銷掉。」、「（抵銷16
    00萬元是你的意思嗎？）我說還清楚才塗銷。」（偵查卷第
    54頁），本院於97年8月19日行言詞辯論時，其訴訟代理人
    亦承認「簽立協議書時，上訴人事先知情，且已同意」無訛
    （本院卷(二)第34頁）。依上所示，上訴人對於其女程茹鈺代
    表伊與被上訴人等人成立協議，前後均知情並同意，上訴人
    辯稱「不受協議書之拘束」，洵無理由。
  4.茲查，被上訴人既已依約履行過戶予上訴人之女程茹鈺之義
    務，依協議書第3條約定「乙方（程茹鈺）應於本協議書第1
    條3棟房間轉移登記並點交乙方後10日內，協同將乙○○○
    前所提供之坐落雲林縣斗六市○○段第505號、咬狗段第132
    號、第133號、第133之1號4筆土地，設定抵押權予以塗銷。
    」所示，訴外人程茹鈺應於92年6月25日將系爭土地（即雲
    林縣斗六市○○段第505號、咬狗段第132號、第133號、第1
    33之1號4筆）所設定之抵押權登記予以塗銷。換言之，被上
    訴人既已將土地及建物辦理過戶予訴外人程茹鈺，系爭抵押
    權依約即應予塗銷，上訴人辯稱「89年11月3日之協議書關
    於塗銷系爭抵押權之約定，係以大成商工所交付之支票均獲
    兌現為前提」，與協議書約定之內容不符，委無足採。況上
    訴人於89年11月27日業將伊持有被上訴人等共同簽發之系爭
    4641萬930元本票經由程茹鈺交付黃曙東，此有卷附黃曙東
    之簽收單足憑（本院卷第270頁），顯見上訴人已喪失對系
    爭4641萬930元本票之持有，其對被上訴人設定系爭抵押權
    所擔保之債權已不存在，依法即不得行使抵押債權。
  5.上訴人另辯稱「被上訴人過戶之土地及建物上，存有180萬
    元之抵押貸款及利息債務，此部分經上訴人向銀行清償」云
    云，惟此部分當初於協議時既未約定，則上訴人仍應依該協
    議書履行；縱使當初上訴人不知情而簽立該協議書，亦屬上
    訴人得否撤銷原協議書暨行使不當得利返還請求權或損害賠
    償請求之另一問題，仍不影響兩造協議之效力。上訴人以「
    被上訴人仍未依約履行」為拒不塗銷系爭抵押權之理由，尚
    屬無據。
五、綜上所述，上訴人固係系爭土地之原抵押債權人，惟其抵押
    之債權（即系爭4641萬930元本票，上訴人主張其中1000萬
    元部分），業因其女程茹鈺與被上訴人另行協議，以代物清
    償履行方式而交付與訴外人黃曙東，上訴人已喪失系爭本票
    之持有，其原設定抵押之債權已不存在，上訴人以原設定抵
    押權之債權參與分配，自無理由，原審判決上訴人於原審93
    年度執字第5988號強制執行事件於94年6月13日所製作分配
    表，分配次序2之執行費2萬6947元及次序5第1順位抵押權分
    配336萬8320元之款項，應予剔除，經核並無違誤，上訴意
    旨指摘原判決不當，求為廢棄改判，非有理由，應予駁回。
六、本件事證已臻明確，兩造其餘攻擊防禦方法及證據資料，核
    與本件判決結果不生影響，不予一一論述，併予敘明。
結論：本件上訴為無理由，依民事訴訟法第449條第1項、第78條
，判決如主文。
中    華    民    國    98    年    3     月    10    日
                  民事第三庭    審判長法  官  陳光秀
                                      法  官  莊俊華
                                      法  官  曾平杉
上為正本係照原本作成。
如對本判決上訴，須於判決送達後20日內向本院提出上訴狀，未
表明上訴理由者，應於上訴後20日內，向本院提出理由書（須附
繕本）。依法須繳納裁判費並應委任律師為訴訟代理人，始得上
訴。
中    華    民    國    98    年    3     月    12    日
                                      書記官  葉秀珍
【附記】
民事訴訟法第466條之1：
(1)對於第二審判決上訴，上訴人應委任律師為訴訟代理人。但上
  訴人或其法定代理人具有律師資格者，不在此限。
(2)上訴人之配偶、三親等內之血親、二親等內之姻親，或上訴人
  為法人、中央或地方機關時，其所屬專任人員具有律師資格並
  經法院認為適當者，亦得為第三審訴訟代理人。
民事訴訟法第466條之2：
  上訴人無資力委任訴訟代理人者，得依訴訟救助之規定，聲請
  第三審法院為之選任律師為其訴訟代理人。


司法院資訊處製作；財團法人民間司法改革基金會備份。
